臺北高等行政法院判決
　　　　　　　　　　　　　　　　　　　92年度訴字第5247號
　　　　　　　　　　　　　　　.
原　　　告　月華貿易有限公司
代　表　人　甲○○（清算人）
訴訟代理人　陳文億律師
被　　　告　財政部臺灣省北區國稅局
代　表　人　許虞哲（局長）
訴訟代理人　乙○○
上列當事人間因營利事業所得稅事件，原告不服財政部中華民國
90年10月29日台財訴字第890071775號訴願決定，提起行政訴訟
，本院判決如下：
　　主  文
訴願決定及原處分均撤銷。
訴訟費用由被告負擔。
　　事  實
一、事實概要：
    原告民國80年度營利事業所得稅結算申報，原列報全年所得
    額為虧損新台幣（下同）822,367元，被告初查以原告未提
    示帳證供核，遂依所得稅法第83條第1項規定，按同業利潤
    標準淨利率8%，核定營業淨利為6,392,872元，加計非營業
    收入549元，核定全年所得額為6,393,421元，補徵稅額
    1,589,966元。原告不服，申經復查，被告以88年12月21日
    北區國稅法第00000000號復查決定駁回，原告不服，提起訴
    願，亦遭決定駁回，遂向本院提起行政訴訟。
二、兩造聲明：
　(一)原告聲明：
    1.訴願決定及原處分均撤銷。
    2.訴訟費用由被告負擔。
  (二)被告聲明：
    1.駁回原告之訴。
    2.訴訟費用由原告負擔。
三、兩造之爭點：被告以原告未能提示有關各種證明所得額之帳
    簿、文據，而按同業利潤標準，核定其所得額，是否合法有
    據？
　(一)原告主張之理由：
    1.原告於81年1月28日變更法定代理人登記為黃簡月娥，此
      為被告所不爭執，則原告縱有補稅必要，亦應將稅單寄交
      給黃簡月娥收受，然查黃簡月娥從未收到補稅稅單，亦未
      接到通知提供帳冊憑證供審核，故從未申請復查或訴願。
      經查，本件申請復查乃至提起訴願，均係當時非公司代表
      人甲○○所提起，而被告明知甲○○非原告之代表人，卻
      以之為代表人進行相關救濟程序，實質上已剝奪黃簡月娥
      提起救濟之權利，從而原告既未合法代理，訴願決定所為
      顯不合法而應予撤銷。
    2.本件應補稅時間發生在80年，當時原告已依法申報營利事
      業所得稅，根據申報資料，原告虧損80餘萬元，並無盈餘
      ，當時只以甲○○為處分對象，通知應補稅，但黃簡月娥
      卻不知有需補稅之事實，顯有違商業會計法第38條及稅捐
      稽徵法第23條規定。原告因被告之錯誤，及超過帳證5年
      保管期限等原因，而不能即時提出憑證供核，被告不能以
      原告未能提出帳證供核而逕行核定補稅，且被告亦自誤而
      超過徵收期限，而不能再要求原告補稅。
    3.被告稱原告未向稽徵機關申報變更負責人，復於81年4月2
      4日仍以甲○○為負責人申報一節。經查並無納稅義務人
      應向稽徵機關申報變更負責人之規定，且所有公司行號負
      責人之變動，稅捐稽徵機關與經濟部均有連線通知，自有
      檔案可查，不能因當事人未對其申報變更，即可任意對不
      相關之人通知繳稅。至於甲○○以代表人身分申報原告80
      年營利事業所得稅，此乃其個人越權之行為，與原告無涉
      ，不能因此將責任諉過於原告。
    4.被告所屬三重稽徵所於92年8月時為一補稅處分，然84年
      時處分對象為甲○○，且為禁止出境處分，其於92年查明
      後，又改為黃簡月娥，被告所為處分顯然不當。且當黃簡
      月娥收到補稅單時，立即向被告所屬三重稽徵所多次寄發
      存證信函，顯見黃簡月娥之前始終不知需補稅。按法理而
      言，當初是被告所屬三重稽徵所之行政疏失，並非黃簡月
      娥不配合查帳。如果要處罰補稅，應依照法定程序進行，
      於黃簡月娥不配合查帳時，始可逕行核定稽徵，是被告應
      依法定程序重新通知黃簡月娥查帳，讓黃簡月娥能依法提
      出救濟。
  (二)被告主張之理由：
    1.原告原登記代表人為甲○○，當年度營利事業所得稅結算
      申報時亦以甲○○為其負責人，並於81年4月24日向被告
      辦理結算申報在案，復查時，經依據原告營業地址，通知
      原告於87年2月10日提示帳證備查，惟無法送達，復依據
      原告代表人甲○○之戶籍地址臺北市○○街83號6樓通知
      其於88年9月27日提示帳證供核，惟原告並未依限提示，
      致復查項目無從審酌，揆諸所得稅法第19條及第83條規定
      ，並無不合。
    2.至原告訴稱其代表人為黃簡月娥，並提示其81年1月28日
      臺灣省政府建設廳81建三丁字第149838號函核准其遷址及
      修改章程之變更登記，惟原告自始並未向該管稽徵機關即
      臺北縣政府稅捐稽徵處三重分處辦理負責人變更登記，復
      仍以甲○○為其負責人，並於81年4月24日向被告結算申
      報完竣，並繼而提起復查、訴願在案，原告主張對被告之
      補稅乃至其提起行政救濟而全然不知，亦屬臨訟推諉之詞
      。
    3.雖然於81年1月28日原告代表人有更易，但沒有依照所得
      稅法的規定向稅捐主管機關辦理更正，所以被告所有的資
      料仍然是甲○○為代表人。依照規定，調帳可以向公司也
      可以向會計師或被告所查得的實際負責人調帳，所以被告
      向甲○○調帳並沒有錯誤，且甲○○與黃簡月娥為祖孫關
      係。原告爭議稅金沒有經過調帳查核，於訴訟中也可以提
      出，但原告無法提出。原處分即使撤銷，因原告也無法提
      供帳證，被告也無法查核。
　　理  由
甲、程序方面：
    原告起訴時代表人為黃簡月娥，嗣於93年9月3日死亡，而由
    甲○○繼為代表人；另被告代表人原為林吉昌，於審理中變
    更為許虞哲，茲據原告、被告新任代表人分別具狀聲明承受
    訴訟，核無不合，均應予准許，合先明。
乙、實體方面：
一、按「稽徵機關進行調查或復查時，納稅義務人應提示有關各
    種證明所得額之帳簿、文據；其未提示者，稽徵機關得依查
    得之資料或同業利潤標準，核定其所得額。」及「本法第83
    條所稱之帳簿文據，其關係所得額之一部或關係課稅年度中
    某一期間之所得額，而納稅義務人未能提示者，稽徵機關得
    就該部分依查得之資料或同業利潤標準，核定其所得額。」
    分別為所得稅法第83條第1項及同法施行細則第81條所明定
    。而所謂未提示，兼指帳簿文據全部未提示，或雖提示而有
    不完全、不健全或不相符者均有其適用，最高行政法院著有
    61年度判字第198號判例可資參照。
二、本件係因原告80年度營利事業所得稅結算申報，原列報全年
    所得額為虧損822,367元，被告初查因而以原告未提示帳證
    供核，而依所得稅法第83條第1項規定，按同業利潤標準淨
    利率8%，核定營業淨利為6,392,872元，加計非營業收入549
    元，核定全年所得額為6,393,421元，補徵稅額1,589,966元
    。原告不服，申經復查，被告以88年12月21日北區國稅法第
    00000000號復查決定駁回。原告不服，提起訴願，亦遭決定
    駁回。經查，原告於81年4月24日申報80年度營利事業所得
    稅雖蓋有原告公司章，但其代表人則記載為甲○○，並蓋用
    甲○○之印章，而原告公司當時之代表人應為黃簡月娥，並
    非甲○○，有原告公司變更登記事項卡附於本院審理卷可憑
    。因此，甲○○於81年4月24日以公司代表人代理申報80年
    度營利事業所得稅，並非合法代理。原告公司嗣於本院審理
    中因黃簡月娥於93年9月3日死亡，而由甲○○繼任為代表人
    ，並聲明承受訴訟，且追認之前甲○○以代表人身分所為之
    申報行為（94年5月4日準備程序筆錄參照），而使其甲○○
    於81年4月24日以公司代表人代理申報80年度營利事業所得
    稅生效。就原告公司而言，其迄至黃簡月娥於93年9月3日死
    亡前，公司之代表人皆為黃簡月娥，惟被告於88年9月10日
    通知原告公司於88年9月27日提示帳證供核，仍記載負責人
    係甲○○，並未依職權查明真正原告公司代表人係黃簡月娥
    據以送達，尚難謂該通知已合法送達。又被告80 年度營利
    事業所得稅結算申報核定通知書、88年12月21日北區國稅法
    第00000000號復查決定以及90年10月29日台財訴字第
    0890071775號發文之財政部台財訴字第0890071775號訴願決
    定書，仍將原告公司代表人誤列為甲○○，上開原核、復查
    決定、訴願決定對原告公司之處分及送達自難屬合法。被告
    雖主張原告自始並未向該管稽徵機關即臺北縣政府稅捐稽徵
    處三重分處辦理負責人變更登記，復仍以甲○○為其負責人
    ，並於81年4月24日向被告結算申報完竣，並繼而提起復查
    、訴願在案，原告主張對被告之補稅乃至其提起行政救濟而
    全然不知，亦屬臨訟推諉之詞等等。
三、但查，原告公司係法人，係由其代表人代表公司為意思表示
    及受意思表示，上開原核、復查決定、訴願決定既未以原告
    之正當代表人為對象，縱原告公司曾以甲○○代表公司提起
    復查及訴願，亦不能認原核及復查決定已對原告公司生效。
    雖然原告自81年1月28日其代表人變更為黃簡月娥，而未依
    照所得稅法第19條規定申報該管稽徵機關變更登記，但此僅
    屬得依同法第104條規定責令補辦登記並處以300元以下罰鍰
    之問題（最高行政法院60年判字第278號判例參照），尚不
    能以原告未依法申報該管稽徵機關變更登記即謂被告得逕列
    甲○○為原告公司代表人。因此，雖然原告公司曾以甲○○
    代表公司提起復查及訴願，被告或訴願決定機關仍應依職權
    查明原告公司真正代表人後，據以作成復查及訴願決定，始
    為適法。況被告亦另於92年8月間以黃簡月娥為原告公司之
    代表人核發80年營利事業所得稅之繳款通知書（原告代表人
    黃簡月娥於92年9月21日以北門郵局存證信函8403號表示不
    服該繳款書之核定部分，係屬對該處分另一行政爭訟問題，
    非本件得予審究）。足見本件被告復查決定及訴願決定均誤
    列甲○○為代表人，於法尚有未洽。原告起訴（本件係以黃
    簡月娥為代表人提起行政訴訟）請求撤銷訴願決定及原處分
    （即復查決定）為有理由，應予准許。
四、又本件既因復查決定及訴願決定誤列代表人而應撤銷，已如
    前述，至於原告80年度營利事業所得稅結算申報，列報全年
    所得額為虧損822,367元，因未提示帳證供核，被告得否依
    所得稅法第83條第1項規定，按同業利潤標準淨利率8%，核
    定營業淨利為6,392,872元，加計非營業收入549元，核定全
    年所得額為6,393,421元，補徵稅額1,589,966元部分，已不
    影響本件判斷結果，故不予論究，併此明。
據上論結，本件原告之訴為有理由，爰依行政訴訟法第98條第3
項前段，判決如主文。
中　　華　　民　　國　　94　　年　 　6　　月　 30  　 日
                          第一庭審判長法　官  姜素娥
           　　　　   　　　  　　    法　官　吳東都
           　　　　　   　　　  　    法　官  陳國成
上為正本係照原本作成。
如不服本判決，應於送達後20日內向本院提出上訴狀並表明上訴
理由，如於本判決宣示後送達前提起上訴者，應於判決送達後20
日內補提上訴理由書（須按他造人數附繕本）。
中　　華　　民　　國　　94　　年　 　6　　月　 30  　 日
      　　　　　　　　　   　 　　    書記官  王英傑
